臺灣高等法院刑事判決　　　　　　　　　　　　　　九十年度上訴字第三九Ｏ一號
　　上　訴　人　臺灣臺北地方法院檢察署檢察官
　　被　　　告　庚○○原名葉.
　　選任辯護人　連兆宗
右列上訴人，因被告偽造有價證券等案件，不服台灣台北地方法院八十九年訴緝字第
一七六號，中華民國九十年十一月二日第一審判決（起訴案號：台灣台北地方法院檢
察署八十八年度偵緝字第二三四號）提起上訴，本院判決如左：
    主  文
原判決撤銷。
庚○○（原名葉爾振）意圖為自己不法之所有，以詐術使人將本人之物交付，處有期
徒刑肆月，又意圖供行使之用而偽造有價證券，處有期徒刑參年貳月，偽造之發票人
乙○○名義所簽發支票號碼ＡＡ0000000號，八十七年二月二十日期面額新台
幣壹萬貳千參佰元之陽信商業銀行延吉分行支票壹紙沒收，應執行有期徒刑參年肆月
，偽造之發票人乙○○名義所簽發支票號碼ＡＡ0000000號，八十七年二月二
十日期面額新台幣壹萬貳千參佰元之陽信商業銀行延吉分行支票壹紙沒收。
    事  實
一、庚○○（原名葉爾振）係「好美生活事業股份有限公司」（設台北市○○○路二
    之三號一樓，下稱好美公司）之實際負責人，好美公司於民國八十三年九月一日
    擅自歇業後，仍繼續以該公司名義在台北市○○○路○段八十六號對外交易，竟
    意圖為自己不法之所有，於八十七年一月十日指示利用其公司不知情之員工乙○○，至原設於台北市○○○路○段一六一號安君科技有限公司（下稱安君公司）
    訂購電腦設備一批，總價新台幣（下同）三十五萬八千八百八十元，佯稱貨到即
    會付清貨款，並要求送貨至台北市○○○路○段八十六號（好美公司之新址），
    詎其於八十七年一月十五日取得貨品後，竟拒不付款，其後亦人去樓空，安君公
    司始知受騙，嗣後安君公司於八十七年七月二十一日對葉爾振、癸○○提出詐欺
    告訴（八十七年偵字第一五０六０號）時，庚○○始於八十七年十一月十六日利
    用不知情之好美公司名義負責人癸○○（庚○○之妻），將其借用之辛○○為發
    票人所簽發支票號碼ＰＡ0000000號，八十八年一月二十二日期面額二百
    萬元之第一商業銀行民生分行支票一紙及現款五萬元交付予安君公司之負責人林
    翠紅作為和解之用。惟該辛○○之支票於八十八年一月十五日被列為拒絕往來戶
    而不獲兌現，其後除由癸○○分別於八十八年三月十五日、四月十六日、五月十
    六日、七月三十日先後交付共一萬九千元給安君公司外，餘款至今仍未清償。庚○○又於八十七年一月間向員工乙○○借得陽信商業銀行（現已改制為陽信商業
    銀行股份有限公司）延吉分行、帳號一四七八─六號之空白支票，約定由庚○○
    保管印鑑，乙○○保管支票，開票前均需經乙○○之同意。竟因意圖供偽造有價
    證券行使之用，意圖為自己不法之所有於八十七年二月十九日在同上地點乙○○
    辦公室桌子抽屜內，竊取乙○○保管之空白支票八十張，得手後於八十七年二月
    二十日與不知情之戊○○至台北市○○○路○段二十九號一樓壬○○之公司內未
    經乙○○之同意，盜用其所保管之乙○○印章，簽發乙○○為發票人之支票ＡＡ
    0000000號，八十七年二月二十日期面額新台幣一萬二千三佰元之陽信商
    業銀行延吉分行支票一紙，交由戊○○持向壬○○購買行動電話一支予以行使，
    經乙○○於八十七年二月二十三日向陽信商業銀行延吉分行申報掛失止付通知書
    後，庚○○乃將其餘空白支票六十張返還乙○○，另十九張則不知去向。
二、案經被害人安君公司訴由台灣台北地方法院檢察署偵辦及該署檢察官自動檢舉偵
    查起訴。
    理  由
一、訊據被告庚○○（原名葉爾振，業於民國八十八年十二月十一日更名為庚○○）
    矢口否認有右揭犯行，並辯稱：伊向安君公司購買電腦產品係由職員乙○○出面
    購買，且購買當時公司尚有財力，伊並未承諾貨送到後即付現金，而該電腦產品
    於八十七年二月中旬送至公司安裝，直至公司於同年三月因房屋租用產生糾紛，
    公司被迫關門停止營業止，均尚在公司由乙○○使用中，伊亦非明知辛○○帳號
    之支票已拒絕往來，只因事後發生狀況，始未支付貨款，是伊並無詐欺之故意。
    又伊係經乙○○書立同意書概括授權，而使用其支票且有讓票據兌現，並無偽造
    有價證券之行為等語。
二、惟查：庚○○係「好美公司」之實際負責人，好美公司於民國八十三年九月一日
    擅自歇業後，仍繼續以該公司名義在台北市○○○路○段八十六號對外交易，業
    據被告供述在卷，且有檢察官電洽台北市中正稅捐處黃寶玲小姐，請其提供好美
    公司稅務問題之相關資料後，經該稅捐處傳真好美公司擅自歇業情形之文件附八
    十七年度偵字第一五０六０號偵查卷可稽。又被告如何於八十七年一月十日利用
    其公司不知情之員工乙○○至安君公司詐購電腦設備一批，總價三十五萬八千八
    百八十元等情，業據告訴人安君公司及其代理人丁○○指訴綦詳，且有證人乙○○證稱：「當初公司往來，一定會有報價單，報價單上不只我簽名，葉爾振也有
    簽名，我當初是承辦人，也需要讓老闆知道，買電腦設備是老闆葉爾振指示，他
    說電腦來了就付給現金，貨到時無法給現金，因為錢都在老闆身上，當時沒有看
    到老闆」等語（見本院九十一年一月二日訊問筆錄），雖被告予以否認並稱此係
    乙○○自做主張應允安君公司付現，且其不知乙○○應允付現之經過云云，惟按
    證人乙○○當時係屬被告之職員，衡情若非被告指示，乙○○顯不可能擅自應允
    安君公司貨到即付給現金，證人乙○○之證述應可採信。又被告於八十七年一月
    十五日收取電腦設備後並未付款，且好美公司於八十七年三月關門，人去樓空，
    嗣後安君公司於八十七年七月二十一日對被告及其妻癸○○提出詐欺告訴，被告
    始於八十七年十一月十六日以好美公司名義負責人即其妻癸○○，將其所借用之
    上開辛○○為發票人，八十八年一月二十二日期之二百萬元支票及五萬元現款交
    付予安君公司之負責人林翠紅作為和解之用。惟該辛○○之支票於八十八年一月
    十五日被列為拒絕往來戶而不獲兌現，其後於八十八年三月十五日至同年七月三
    十日間除由癸○○先後交付共一萬九千元給安君公司外，餘款至今仍未清償，亦
    經告訴人代理人丁○○及證人乙○○供述在卷，且有和解書、辛○○之二百萬元
    支票、退票理由單、第一商業銀行民生分行函附卷可稽。顯見被告利用不知情之
    乙○○購買電腦設備時，即具有意圖為自己不法所有之詐欺意圖甚明，至購買之
    時被告是否尚有財力以及該電腦設備是否均由乙○○在使用，顯與被告應構成本
    案之詐欺罪無關。又被告如何於八十七年一月間向被害人乙○○借得陽信商業銀
    行延吉分行、帳號一四七八─六號之空白支票，約定由庚○○保管印鑑，乙○○
    保管支票，開票前均需經乙○○之同意。而乙○○於八十七年二月十九日在好美
    公司其辦公室桌子抽屜內，失竊空白支票八十張，被盜開偽造上開八十七年二月
    二十日期，面額一萬二千三佰元支票一張，其於八十七年二月二十三日向陽信商
    業銀行延吉分行申報掛失止付通知書後，被告乃將其餘空白支票六十張返還乙○○，另十九張則不知去向等情，亦據被害人乙○○迭予指訴甚詳，並有上開偽造
    之支票、退票理由單各一張，乙○○填寫之遺失票據申報書、票據掛失止付通知
    書附卷可稽。被告雖堅稱：其使用乙○○之支票，係經乙○○書立同意書概括授
    權而使用乙○○之支票云云，且有其妻癸○○及其所舉證人李旭威到庭附和其說
    ，惟被害人乙○○堅決否認有簽任何同意書給被告之情事，且被告至今仍無法提
    出乙○○簽寫之同意書以實其說，又乙○○若有簽寫同意書概括授權被告使用其
    支票，衡情被告應不可能於被害人乙○○申報票據掛失止付通知書後，被告又將
    其餘空白支票六十張返還乙○○之理，顯見被害人乙○○之指訴應可採信，被告
    辯護人請求為查明乙○○是否有寫同意書，請求審酌將被告及乙○○送測謊，因
    事證已明，經核並無必要。又上開乙○○為發票人名義八十七年二月二十日期面
    額一萬二千三百元之陽信商業銀行延吉分行支票一紙，係由被告於八十七年二月
    二十日在台北市○○○路○段二十九號一樓壬○○之公司內，所簽發交由不知情
    之戊○○持向壬○○購買行動電話一支予以行使等情，業據被告坦承不諱（見本
    院九十一年三月六日審判筆錄），且有證人戊○○、壬○○之供述可證（見本院
    九十一年二月六日、同年二月二十日筆錄），足見被告係竊取乙○○空白支票八
    十張後盜用其保管之乙○○印章偽造上開支票後交由不知情之戊○○持向壬○○
    行使，而其竊取空白支票之目的乃係意圖供偽造有價證券之用甚明，綜上相互以
    觀，顯見被告上揭所辯委係圖係刑責之詞，應不足採，其右揭罪證明確，犯行洵
    堪認定。
三、核被告意圖為自己不法之所有，利用不知情之乙○○向安君公司詐購電腦設備一
    批，係犯刑法第三百三十九條第一項詐欺取財罪之間接正犯，又其因意圖供偽造
    有價證券行使之用，意圖為自己不法之所有，竊取乙○○保管之空白支票八十張
    ，得手後未經乙○○之同意盜用其保管之乙○○印章蓋在空白支票上，偽造簽發
    乙○○為發票人之上開八十七年二月二十日期面額一萬二千三百元支票一張，交
    由不知情之戊○○持向壬○○購買行動電話一支予以行使，係犯刑法第三百二十
    條第一項之竊盜罪及同法第二百零一條第一項之偽造有價證券罪，其盜用印章為
    偽造之階段行為，且有價證券內所蓋之印文，為構成證券之一部，均應包括於偽
    造罪之內，其偽造有價證券後利用不知情之戊○○行使，其行使之低度行為，應
    為偽造之高度行為所吸收，只論以偽造有價證券罪，其利用不知情之人行使部分
    ，係屬間接正犯，所犯竊盜、偽造有價證券二罪間有方法結果之牽連關係，為裁
    判上一罪，應從較重之偽造有價證券一罪處斷，有關所犯竊盜罪部分，雖未經檢
    察官起訴，因與業經起訴之偽造有價證券有罪部分，有裁判上一罪關係，依法應
    併予審判，所犯詐欺取財、偽造有價證券二罪，犯意各別、行為不同，應分論併
    罰，檢察官起訴書認被告所犯此二罪間，有方法結果之牽連關係，為牽連犯，應
    從一重處斷，尚有未洽，原審疏未詳查，認被告上述所為均不能證明其犯罪，諭
    知被告無罪，自有未合，檢察官上訴意旨指摘原判決不當，為有理由，自應由本
    院將原判決予以撤銷改判，審酌被告之品行、犯罪之動機、目的、手段、所生危
    害、犯後態度及其他一切情狀，分別量處如主文所示之刑，並依法定其應執行刑
    為有期徒刑三年四月，以示懲儆，偽造之發票人乙○○名義所簽發支票號碼ＡＡ
    0000000號，八十七年二月二十日期面額一萬二千三百元之陽信商業銀行
    延吉分行支票一紙沒收。
四、公訴意旨又以：被告分別於八十四年一月十八日向員工己○○借得花旗銀行、帳
    號000000000號之空白支票二十餘紙，於八十七年二月間向甲○○借得
    臺北區中小企業銀行、帳號六五四六八─五號之空白支票簿一本；八十七年五月
    間向辛○○借得第一商業銀行民生分行、帳號九九六七號之空白支票，言明支票
    須用於投資衛星教育事業或開養老院之用；詎庚○○明知本身並無資力，竟基於
    概括犯意，意圖為自己不法之所有，超出授權範圍外擅自開票，以支付個人債務
    ，嗣後該等票據陸續退票（其中辛○○之支票，於八十八年一月十五日被列為拒
    絕往來戶），庚○○亦逃逸無蹤，因認被告犯有刑法第二百零一條第一項、第二
    項之偽造有價證券罪嫌云云。
五、本件公訴人認被告涉有右揭犯罪，係以被害人己○○、甲○○、辛○○之指訴及
    卷附之第一商業銀行民生分行八十八年六月二十九日函、甲○○、辛○○之支票
    、退票理由單為其主要論據。惟訊據被告堅詞否認前開犯行，辯稱：伊係經授權
    而使用該等票據，並有讓票據兌現，並無偽造有價證券之行為云云。
六、經查：
（一）己○○部分：
      證人己○○於偵查時供稱：「我將花旗銀行、帳號000000000號之支
      票共約借給他（庚○○）二十多張，而葉某則簽四百多萬元本票及同意書給我
      ，保證不會退票。」等語（見八十八年七月八日偵查筆錄第四、五頁），在原
      審供稱：「我借給他的時候，我在票據上有簽名，但是金額部分都是被告自己
      填寫的，當時我有同意他使用我的票。」「當時我是限制被告用在公司的部分
      ，並沒有同意他使用在自己私下的債務。」「我大概知道被告拿去償還他個人
      的債務。」（見原審八十九年十二月二十九日訊問筆錄第四頁）「（問：當初
      這些票你是否有同意？）我有同意。」「我是概括同意，但我無法確定他是否
      有超過我的授權範圍而盜開出去。」云云（見原審九十年三月二十七日訊問筆
      錄第三頁），並在本院稱：「我當初是他公司的員工，他說他要開公司，需要
      用票，就借我的票用，支票上是我直接簽名，沒有用印，我借給他是整本空白
      支票我先簽名後，整本給他，我不知道要限定支票何用」等語（見本院九十年
      十二月十九日訊問筆錄），及卷附之同意書僅載「本人葉爾振自八十四年一月
      十八日起，使用己○○花旗銀行總行支票，帳號000000000號等支票
      ，如果屆時成為拒往來戶，本人葉爾振同意賠償新臺幣四百萬元整為表誠意，
      特附上商業本票四百萬作為保證，並同時負責一切拒絕往來戶所衍生民刑事責
      任。」等內容觀之，己○○顯已概括同意被告簽發支票，而未限制被告行使之
      範圍，且該同意書內容重點在被告須保證己○○支票之債信，並無用途之限制
      ，是被告所辯業經己○○同意，並無偽造有價證券等情尚堪採信。
（二）甲○○部分：
      證人甲○○於偵訊中供稱：「八十七年二月間有位自稱林建欣之人向我買空白
      支票，一本五萬元，我交給他後，他並沒有付錢，而有許多朋友也當人頭，他
      有付錢，所以我才報遺失。」且於原審供稱：「（問：有無曾有過台北區中小
      企業銀行帳號六五四六八─五之空白支票？）有。」「（問：這本空白支票簿
      是否有借給在場被告？）有。」云云（見原審九十年五月十八日審判筆錄第二
      頁。）與證人丙○、陳志勇（陳丁興）於偵查中陳述：「（問：是否認識甲○○？）認識。今年初我們二人與甲○○、葉爾振在三德飯店，我們聽到石、葉
      二人在談要合作馬桶及健康器材之生意，當場石某交出他個人之空白支票一本
      給葉某用，而同時葉某取其中一張開十萬元給石某作保證，結果十萬元退票。
      」等語，在本院稱：「我同意林建欣借用我名義的支票，他要我做人頭，但他
      拿給誰用，我也不曉得，林建欣說要給我五萬元，後來也沒有給我」云云，被
      告亦供稱：「我不認識在場之甲○○。我朋友叫陳丁興，他介紹丙○與林建欣
      （森）（綽號阿森），說要買電腦馬桶，我就給他十八萬支票兌現，支票是丙○交給我的，我認識林建欣，我當初以為他叫甲○○。三德飯店我有去，丙○
      指著林建欣說他就是甲○○」（見本院九十一年一月十七日訊問筆錄）等內容
      ，雖有4ㄛ蛢聾妊B，但該支票本係由甲○○親自交出且已概括授權之事實則為
      一致，堪信為真。又甲○○因謊報遺失空白支票，業經原審簡易庭以八十八年
      度北簡字第一四五號簡易判決處刑在案。足見被告並無任何越權簽發甲○○支
      票之情事，其此部份否認犯罪之辯解應可採信。
（三）辛○○部分：
      證人辛○○於原審調查時陳稱：「（問：你有無借給被告第一銀行民生分行帳
      號九九六七號之空白支票？）有，但不是空白支票，支票上有我的簽名。」「
      後來我自己開立支票，並簽名，金額也是我寫的，當時我開票給他。（見原審
      八十九年十二月二十九日訊問筆錄第五頁。）」核與被告於原審調查時陳稱：
      「辛○○給我的支票並不是空白支票，是辛○○開的支票。（見原審八十九年
      十一月二十四日調查筆錄第二頁。）」，在本院供稱：「我跟他合夥，我們有
      合作契約書，票都是他自己開的，簽名、金額都是他自己寫的，寫後交給我，
      票不是我開的」（見本院九十一年一月二日筆錄）云云相符，可見辛○○授權
      被告使用之支票均係自己簽發完成後交付，並非空白支票。另證人顏俊哲於原
      審調查時陳稱：「被告所經營之業務為人造衛星、養老院及馬桶。」「（問：
      是否知道劉與被告葉之事業為何關係？）合夥。」「他們合夥，所以劉出支票
      。」「有一次葉拜託我開車載他去劉家拿支票，我當場看到劉拿寫好的支票給
      被告。」「劉是為了合夥而提供支票給被告葉使用，合夥事業包括馬桶、人造
      衛星、養老院。」且被告供稱：「公司經營之業務主要是人造衛星、安養院及
      馬桶。」「（問：這三項會計和營運是否分開？）均由同一會計負責。」「（
      問：投資人投資你公司業務時，是否會指定業務？）不會。」（見原審九十年
      十月十九日審判筆錄第三、七頁）之內容，足見辛○○係以開支票方式與被告
      合夥，並未指定投資於特定、單一之事業，故被告使用辛○○之支票，亦無逾
      越授權之情事。又因被告所使用者均係辛○○己開立之支票，被告自無偽造有
      價證券可言，故被告此部份之辯解應可採信。
（五）綜上所述，並無證據足資證明被告有右揭公訴意旨所指之偽造有價證券犯行，
      其此部份被訴犯罪應屬不能證明，本應諭知無罪，原審認此部份不構成犯罪，
      固無不合，檢察官上訴意旨仍認被告此部份應構成犯罪，指摘原判決不當，並
      無可取，惟因公訴人認此部份與前揭偽造有價證券有罪部分，有連續犯之關係
      ，為裁判上一罪，故不另為無罪之諭知。
據上論斷，應依刑事訴訟法第三百六十九條第一項前段、第三百六十四條、第二百九
十九條第一項前段、刑法第三百三十九條第一項、第三百二十條第一項、第二百零一
條第一項、第二百零五條、第五十五條、第五十一條第五款、罰金罰緩提高標準條例
第一條前段，判決如主文。
本案經檢察官周誠南到庭執行職務。
中      華      民      國      九十一      年      三    月      二十  日
                              臺灣高等法院刑事第二庭
                                  審判長法  官  蔡  長  溪
                                        法  官  林  俊  益
                                        法  官  楊  貴  志
右正本證明與原本無異。
如不服本判決應於收受送達後十日內向本院提出上訴書狀，其未敘述上訴之理由者並
得於提起上訴後十日內向本院補提理由書（均須按他造當事人之人數附繕本）。
                                        書記官  胡      儀
中      華      民      國      九十一      年      三    月      二十一日
附錄：本案論罪科刑法條全文
刑法第三百三十九條
意圖為自己或第三人不法之所有，以詐術使人將本人或第三人之物交付者，處五年以
下有期徒刑、拘役或科或併科一千元以下罰金。
以前項方法得財產上不法之利益或使第三人得之者亦同。
前二項之未遂犯罰之。
刑法第三百二十條
意圖為自己或第三人不法之所有，而竊取他人之動產者，為竊盜罪，處五年以下有期
徒刑、拘役或五百元以下罰金。
意圖為自己或第三人不法利益，而竊佔他人之不動產者，依前項之規定處斷。
前二項之未遂犯罰之。
刑法第二百零一條
意圖供行使之用，而偽造、變造公債票、公司股票或其他有價證券者，處三年以上十
年以下有期徒刑，得併科三千元以下罰金。
行使偽造、變造之公債票、公司股票或其他有價證券或意圖供行使之用，而收集或交
付於人者，處一年以上七年以下有期徒刑，得併科三千元以下罰金。
